【裁判字號】    98,台上,6731
【裁判日期】    981112
【裁判案由】    違反電信法
【裁判全文】
最高法院刑事判決            九十八年度台上字第六七三一號
上  訴  人  台灣高等法院檢察署檢察官
被      告  甲○○
選任辯護人  傅祖聲律師
            朱日銓律師
被      告  乙○○
上列上訴人因被告等違反電信法案件，不服台灣高等法院中華民
國九十八年八月十八日第二審更審判決（九十八年度上更(一)字第
三一二號，起訴案號：台灣板橋地方法院檢察署九十年度偵字第
一八００二號），提起上訴，本院判決如下：
    主  文
上訴駁回。
    理  由
按刑事訴訟法第三百七十七條規定：上訴於第三審法院，非以判
決違背法令為理由，不得為之。是提起第三審上訴，應以原判決
違背法令為理由，係屬法定要件。如果上訴理由書狀並未依據卷
內訴訟資料，具體指摘原判決不適用何種法則或如何適用不當，
或所指摘原判決違法情事，顯與法律規定得為第三審上訴理由之
違法情形，不相適合時，均應認其上訴為違背法律上之程式，予
以駁回。本件原判決以公訴意旨略稱：被告甲○○、乙○○兄弟
二人，自民國七十七年間起至八十九年七月間止，均為告訴人稹
捷實業股份有限公司（下稱稹捷公司）之股東，甲○○並兼任該
公司工程部經理，甲○○為取得稹捷公司之營業秘密，竟意圖為
自己不法之所有，於尚任職稹捷公司期間之某日，在位於台北縣
三重市○○路○段七九號五樓之稹捷公司內，竊取由稹捷公司董
事長助理張細珠所保管該公司員工之電子郵件信箱帳號及密碼表
（下稱帳號密碼表）；嗣被告二人基於違法監察他人通訊之概括
犯意聯絡，由乙○○依據甲○○所竊得之帳號密碼表所載，先後
於：九十年五月十六日如原判決附表（下稱附表）一所示之時
間，在台北縣三重市○○路○段五一號二樓，從乙○○向數位聯
合電信股份有限公司（下稱數位聯合電信公司）申請之網路數字
位址（即IP address）：211.74.96.248 連接網路，輸入如附表
一所示之電子郵件帳號及密碼，違法登錄稹捷公司之郵件伺服器
（網路數字位址：210.64.71.131 ），並違法讀取如附表一所示
之電子郵件；同年月二十二日如附表二所示之時間，在設於台
北市北投區○○○路一二六號九樓之譜力揚實業有限公司（下稱
譜力揚公司），從譜力揚公司向中華電信股份有限公司（下稱中
華電信公司）數據通信分公司申請之網路數字位址：211.21.15.
122 連接網路，輸入如附表二之電子信箱帳號及密碼，然因稹捷
公司變更密碼致乙○○無法破解而登錄失敗；同日十八時十九
分至三十一分，在甲○○位於台北縣三重市○○街九三號六樓之
住處，從寶石庭園社區管理委員會向中華電信公司數據通信分公
司申請之網路數字位址：61.219.252.27 連接網路，輸入稹捷公
司董事長曹文鍾之電子信箱帳號Frank 及密碼共七百七十六次，
因稹捷公司變更密碼致乙○○無法破解而登錄失敗；同年六月
二十八日如附表三所示之時間，在乙○○位於台北縣三重市○○
路○段五三號住處，從乙○○之父蔡萬居向中華電信公司數據通
信分公司申請之網路數字位址：163.30.64.115 連接網路，輸入
如附表三所示之電子郵件帳號及密碼，因稹捷公司變更密碼致乙
○○無法破解而登錄失敗；甲○○因而取得由稹捷公司員工以
電子郵件寄給曹文鍾之出差報告後，且明知該出差報告為違法監
察通訊所得之資料，竟於不詳之時間，在上址之譜力揚公司，無
故交付予譜力揚公司。嗣因稹捷公司向法務部調查局台北市調查
處（下稱台北市調處）檢舉，由該處持台灣板橋地方法院法官所
核發之搜索票，前往甲○○、乙○○前揭住處及普力揚公司上址
執行搜索而查獲。因認被告等所為，均係涉犯通訊保障及監察法
第二十四條第一項違法監察他人通訊，電信法第六條、同法第五
十六條之一第一項、第三項非法侵犯他人通訊秘密既遂及未遂，
刑法第三百十五條之一第二款妨害秘密、第三百六十條之無故以
其他電磁方式干擾他人電腦罪嫌；甲○○另涉有刑法第三百二十
條第一項之竊盜罪嫌及違反通訊保障及監察法第二十五條第一項
明知為違法監察通訊所得之資料，而無故交付之罪嫌。但經原審
審理結果，認為不能證明被告等犯罪，因而撤銷第一審之科刑判
決，改判諭知被告等均無罪。其對於被告等被訴涉犯通訊保障及
監察法第二十四條第一項違法監察他人通訊罪嫌，及違反電信法
第六條之規定，涉犯同法第五十六條之一第一項、第三項之非法
侵犯他人通訊秘密既遂及未遂罪嫌部分，係以：一、上揭至
之上線使用者均係乙○○，有數位聯合電信公司覆台北市調處九
十年六月十二日肆字第9042542 號函檢送之公司ADSL用戶資料
等在卷可稽，堪認侵入者確係乙○○。雖稹捷公司之告訴代理人
鄭景元（係稹捷公司電腦工程師）陳稱依其公司郵件伺服器之使
用紀錄檔，得知上揭所示之十八時四十六分時段（紀錄顯示：
logoff for frank R:2,D:0, P：0），其信箱有二件郵件被截取
云云，但鄭景元於第一審復證述：伊公司所有的使用者都是在閱
讀信件之後，信件就不會留在伺服器上，應該會顯示「R:2, D:2
」等語，且其對於該R字係表示Read或Receive，及D、P係代表何
意，均不確知。訊之證人即立百代事業股份有限公司客服部主任
薛恩澤於第一審亦證稱：R:0 後面看不出來是什麼，代號太簡單
等語，即資深技術人員亦無法判定；從而，檢察官主張紀錄檔資
料所顯示之R、D、P 等符號各代表閱讀、刪除及傳送之意，尚屬
無據。況依鄭景元上述所證，稹捷公司之寄件者所寄發之電子郵
件，若經收件者閱讀過，該信件即不會留在公司之伺服器內。此
外，又無積極證據足資證明乙○○入侵時，稹捷公司郵件伺服器
是否仍留存尚未經收件者閱讀之郵件，則依卷證資料所示，自不
足認定乙○○有於此部分時段成功讀取稹捷公司之任何電子郵件
。二、電信法所稱之電信，依該法第二條第一款之定義為：指利
用有線、無線，以光、電磁系統或其他科技產品發送、傳輸或接
收符號、信號、文字、影像、聲音或其他性質之訊息。而所謂專
用電信，依同法條第六款（九十一年修正前為第五款）之定義為
：指公私機構、團體或國民所設置，專供其本身業務使用之電信
。交通部依電信法第四十七條第三項訂定之「專用電信設置使用
及連接公共電信系統管理辦法」第三條規定：「專用電信依其申
請設置系統或目的分類如下：一、專用有線電信。(一)有線載波電
台。(二)光纖傳輸電台。(三)專設有線電台。二、專用無線電信。(一)
船舶無線電台。(二)航空器無線電台。(三)計程車無線電台。(四)學術
試驗無線電台。(五)業餘無線電台。(六)漁業、電力、警察、消防、
鐵路、公路、捷運、醫療、水利、氣象及其他專供設置者本身業
務需要而設立之專用無線電台。」由上開規定以觀，電信法規範
之電信，簡言之，指有線電信或無線電信。至於電子伺服器，則
屬與網際網路相連，供電子郵件存取之「電腦資訊處理設備」，
而非屬電信法規範之客體，入侵他人之電子郵件伺服器，就現行
法，屬刑法分則第三十六章所定妨害電腦使用罪章中第三百五十
八條之無故入侵電腦罪之範圍。此由刑法妨害電腦使用罪章於九
十二年六月二十五日增訂公布，第三百五十八條規定：「無故輸
入他人帳號密碼、破解使用電腦之保護措施或利用電腦系統之漏
洞，而入侵他人之電腦或其相關設備者，……。」其立法理由以
：「世界先進國家立法例對於無故入侵（access）使用電腦之行
為均有處罰，例如：美國聯邦法典第十八章第一零三零條、英國
濫用電腦法案第一條，我國刑法則未有相關處罰之規定。鑑於對
無故入侵他人電腦之行為採刑事處罰已是世界立法之趨勢，且電
腦系統遭惡意入侵後，系統管理者須耗費大量之時間人力檢查，
始能確保電腦系統之安全性，此種行為之危害性應已達科以刑事
責任之程度，為保護電腦系統之安全性，爰增訂本條。本條僅針
對情節較重大之無故入侵行為，即以盜用他人帳號密碼或破解相
類似保護措施或利用電腦系統漏洞之方法入侵電腦系統之行為處
罰。」而法務部部長於修法提案報告中除說明上開立法理由外，
並稱：對於無故入侵使用電腦之行為，我國現行刑法未有相關處
罰之規定，因此今年（九十二年）三月二十八日建中學生入侵總
統府網站事件，現行法並無處罰依據，成為電腦網路犯罪規範上
的一大漏洞，此又再度突顯本草案之重要性等語可知（以上見立
法院公報第九十二卷第二十九期第一三０、一三九、一四０頁）
。另依卷內交通部電信總局九十三年十月十二日電信公字第０九
三０五０八一七八０號函稱：「電信法第六條係為落實秘密通訊
自由之保障，特明定他人不得以盜接、盜錄或以其他非法之方法
取得電信事業及專用電信所設置電信機線設備或電信設備傳輸之
通信內容。一般民間或企業自行架設用以存取電子郵件存取之電
腦資訊處理設備，如非屬電信機線設備或電信設備，則其內之電
子郵件自非電信法第六條第一項所規範之客體。」等語，準此，
足徵入侵他人電腦之行為，應非屬電信法規範之犯罪行為。再公
訴人雖認被告亦犯刑法第三百六十條之無故以其他電磁方式干擾
他人電腦罪，然如上所述，刑法第三十六章妨害電腦使用罪（即
第三百五十八條至第三百六十三條），係於九十二年六月二十五
日增訂公布，而本件所指被告等涉嫌犯罪之時間為九十年五月十
六日至同年六月二十八日，為該妨害電腦使用罪章公布前之行為
，即被告等行為時刑法之妨害電腦使用罪章尚未施行，自不能論
以該罪。又通訊保障及監察法第二十四條第一項違法監察他人通
訊罪，並未處罰未遂犯；而如上所述，依卷證資料所示，尚未足
認定乙○○有成功讀取稹捷公司之任何電子郵件，是乙○○上揭
侵入稹捷公司之電子郵件伺服器之行為，自亦不構成通訊保障及
監察法第二十四條第一項之罪。三、檢察官於第一審論告書另稱
被告等係於九十年三月間，由乙○○以網路連線進入稹捷公司郵
件伺服器內，經輸入該公司員工之帳號密碼，登錄成功並讀取該
公司派駐大陸地區卡斯豪公司之員工林世昌及張丕劍所製作、於
九十年三月中旬以電子郵件寄發予稹捷公司負責人曹文鍾之出差
報告，而予以竊錄云云。但卷內資料並無被告等於九十年三月間
利用電腦網路侵入稹捷公司之郵件伺服器，以讀取電子郵件之任
何事證，參以鄭景元於第一審所證情節，稹捷公司之寄件者所寄
發之電子郵件，若經收件者閱讀過，該郵件即不會留在公司之伺
服器內，且該查扣之出差報告（係調查人員於九十年八月七日在
譜力揚公司內查扣，甲○○於調查人員偵詢時供稱：該份出差報
告係他人寄給伊，而譜力揚公司係伊好友蔡鎮國所設立，伊非該
公司人員，伊有時會去該公司上網或聊天，故資料留於該處等語
），係張丕劍於九十年三月十五日所製作，有該出差報告在卷可
稽，並據曹文鍾於第一審證稱：是林世昌等出差回來後寫的報告
，伊有看過，詳細時間不記得，當時伊人在澳洲，用email 的附
件夾帶等語，該出差報告既係以電子郵件附件夾帶方式傳送予曹
文鍾，曹文鍾並已於收到該封電子郵件時閱讀過，該份出差報告
即不會再留在稹捷公司之郵件伺服器內，是則甲○○所持有之該
份出差報告，即不可能係乙○○經由侵入稹捷公司郵件伺服器所
非法讀取列印。況鄭景元亦證稱扣案之出差報告及帳號密碼表與
被截取之文件無關等詞，亦徵該出差報告確非被告等藉由電腦網
路入侵稹捷公司郵件伺服器所非法讀取。尚難僅以甲○○持有上
開出差報告，即認係被告等共同於九十年三月間以電腦連結網路
侵入稹捷公司之郵件伺服器所讀取列印之郵件資料。至被告等究
係如何取得扣案出差報告，與其等被訴上揭罪嫌無涉，無併予審
究之必要各等情。檢察官上訴意旨略稱：(1)電腦電子郵件伺服器
，如果無法連結，電腦將會顯示無法連結，一旦連結即可讀取，
此乃電腦之一般操作狀況，原判決認「雖連結但未讀取」，與經
驗法則有違。且原判決引用鄭景元於第一審之證詞已稱：「（檢
察官問：為什麼你的經驗會知道這些事情？）實際下去作就知道
，這個軟體我已經摸熟，我可以用實際案例去證明，就是經驗。
」原審對該足以證明被告等已讀取資料之證言，恝置不採，卻採
用非實際操作該軟體之電腦公司職員之推測證詞，而為被告等有
利之認定，採證有違經驗法則。(2)原判決所引用證人曹文鍾於原
審證稱：「（檢察官問：是否看過這份出差報告？）看過，詳細
時間不記得，我記得是我派林世昌與張丕劍到上海地區去找玻璃
及其他原料，他們出差回來後寫的報告，當時我人在澳洲。」顯
見其並未於收到該封電子郵件後即時閱讀，原判決卻認定曹文鍾
於收到該郵件時即已閱讀過，不會再留在稹捷公司之郵件伺服器
內，有理由矛盾之違法。況該出差報告既係在被告等之處所搜獲
，即屬對被告不利之確切證據，依證據舉證責任轉換原則，被告
等即應對此提出反駁，且為法院應行調查之部分，原判決竟認與
本案無涉，非得審究，亦有理由不備之違法等語。惟按：「檢察
官就被告犯罪事實，應負舉證責任，並指出證明之方法。」刑事
訴訟法第一百六十一條第一項定有明文。因此，檢察官對於起訴
之犯罪事實，應負提出證據及說明之實質舉證責任。倘其所提出
之證據，不足為被告有罪之積極證明，或其指出證明之方法，無
從說服法院以形成被告有罪之心證，基於無罪推定之原則，自應
為被告無罪之諭知。原判決以本件依檢察官所舉證據，均非適合
於證明被告等被訴犯罪事實之積極證明，無從獲得有罪之心證，
因而為被告等無罪之判決，於法自屬有據。又「被告未經審判證
明有罪確定前，推定其為無罪。」「被告未經自白，又無證據，
不得僅因其拒絕陳述或保持緘默，而推斷其罪行。」同法第一百
五十四條第一項、第一百五十六條第四項亦有明定，被告並無自
證己罪之義務；扣案出差報告即便係被告等以何等方法違法取得
，依法並無自為證明之義務，本件公訴人就扣案出差報告，如何
係被告等以電腦連結網路侵入稹捷公司之郵件伺服器所讀取列印
，既未能提出適合於證明該被訴犯罪事實之積極證明，其上訴意
旨所謂依證據舉證責任轉換原則，被告等應提出反駁云云，於法
難謂有據，自無從據此推定被告等有該部分之被訴罪行。經核上
訴意旨，係置原判決所為明白論斷於不顧，仍持已為原判決指駁
之陳詞，專憑己意再事爭辯，或任意指摘原判決違法，難認已符
合首揭法定之第三審上訴要件。本件關於被告等被訴涉犯通訊保
障及監察法第二十四條第一項違法監察他人通訊、及電信法第六
條、第五十六條之一第一項、第三項之非法侵犯他人通訊秘密既
遂及未遂之罪嫌部分，上訴違背法律上之程式，應予駁回。又依
公訴意旨認有法條競合或牽連犯等實質上或裁判上一罪關係之被
告等被訴涉犯刑法第三百十五條之一第二款妨害秘密罪嫌，及甲
○○另被訴涉犯刑法第三百二十條第一項之竊盜罪嫌，違反通訊
保障及監察法第二十五條第一項明知為違法監察通訊所得之資料
，而無故交付罪嫌部分，核屬刑事訴訟法第三百七十六條第一款
所列之案件，既經第二審判決，不得上訴於第三審法院，其對得
上訴第三審之通訊保障及監察法第二十四條第一項違法監察他人
通訊，及電信法第六條、第五十六條之一第一項、第三項之非法
侵犯他人通訊秘密既遂及未遂罪嫌部分之上訴既不合法，應從程
序上駁回，無從為實體上判決，此部分之上訴亦非合法，應併予
駁回。
據上論結，應依刑事訴訟法第三百九十五條前段，判決如主文。
中    華    民    國  九十八  年   十一   月   十二   日
                      最高法院刑事第九庭
                          審判長法官  邵  燕  玲
                                法官  李  伯  道
                                法官  孫  增  同
                                法官  李  英  勇
                                法官  李  錦  樑
      本件正本證明與原本無異
                                      書  記  官
中    華    民    國  九十八  年   十一   月   十八   日
                                                     m


司法院資訊處製作；財團法人民間司法改革基金會備份。
